臺灣屏東地方法院刑事判決　　　　　　　100年度易字第582號
公　訴　人　臺灣屏東地方法院檢察署檢察官
被　　　告　劉方正
選任辯護人　吳澄潔律師
被　　　告　邱智仁
　　　　　　徐浩鐘
上列被告因傷害案件，經檢察官提起公訴（99年度偵字第7339號
）本院判決如下：
    主  文
劉方正共同傷害人之身體，處有期徒刑陸月，如易科罰金，以新
臺幣壹仟元折算壹日。被訴強制罪部分無罪。
邱智仁共同傷害人之身體，處有期徒刑肆月，如易科罰金，以新
臺幣壹仟元折算壹日。被訴強制罪部分無罪。
徐浩鐘傷害人之身體，處拘役肆拾日，如易科罰金，以新臺幣壹
仟元折算壹日。
    事  實
一、劉方正與徐浩鐘間因學校工作分配問題存有怨隙，劉方正於
    99年7 月2 日夜間10時前電予徐浩鐘，雙方於電話中意見不
    合，劉方正乃於同日夜間10時許前往屏東縣長治鄉○○村○
    ○路1 巷20號徐浩鐘住處，要徐浩鐘下樓，徐浩鐘下樓開門
    後，劉方正即基於普通傷害犯意，出手毆打徐浩鐘，期間邱
    智仁路過見此，即與劉方正基於傷害之犯意聯絡，共同出手
    毆打徐浩鐘，徐浩鐘不甘挨打，亦基於普通傷害之犯意，出
    手毆打劉方正，致劉方正前胸挫傷瘀血、右上背部挫傷瘀血
    、頭疼，徐浩鐘則頭部外傷合併腦震盪、臉部挫傷、胸部及
    背部挫傷、左肘挫傷。
二、案經劉方正、徐浩鐘告訴臺灣屏東地方法院檢察署檢察官偵
    查起訴。
    理  由
壹、程序部分:
一、按被告以外之人於審判外之陳述，雖不符刑事訴訟法第159
    條之1 至第159 條之4 規定，而經當事人於審判程序同意作
    為證據，法院審酌該言詞陳述或書面陳述作成時之情況，認
    為適當者，亦得為證據。當事人、代理人或辯護人於法院調
    查證據時，知有第159 條第1 項不得為證據之情形，而未於
    言詞辯論終結前聲明異議者，視為有前項之同意，刑事訴訟
    法第159 條之5 著有明文。本判決下列所引用之其他各項證
    據方法之證據能力，公訴人、被告及辯護人迄於本院審判期
    日均未予爭執，且至言詞辯論終結前，亦未再聲明異議，本
    院審酌該等陳述作成時之情況，並無不宜作為證據之情事，
    依刑事訴訟法第159 條之5 之規定，自得作為證據。
貳、實體部分：
甲、有罪部分:
一、被告劉方正、邱智仁部分：
  (一)訊據被告劉方正、邱智仁固均不否認有於上揭時地在證人徐
    浩鐘住處前，被告劉方正並坦承有與證人徐浩鐘起衝突，然
    被告劉方正、邱智仁均矢口否認有何傷害犯行，被告劉方正
    辯稱：伊並未毆打徐浩鐘，伊係到徐浩鐘家外面，徐浩鐘自
    己衝出來打伊云云；被告邱智仁辯稱：伊在回家的路上，經
    過案發地點，聽到吵雜聲，伊僅過去將劉方正、徐浩鐘架開
    ，並無出手毆打徐浩鐘云云。經查：
  1.證人即徐浩鐘之父徐雲財於本院審理時證稱：案發當時晚上
    10點多，其在樓上睡覺，聽到聲音，紗門那裡傳來大小聲，
    下來就看到4 個人在打徐浩鐘，把徐浩鐘打到壓在車前面的
    置物箱，在場的劉方正、邱智仁均有打徐浩鐘，後來伊打電
    話報警，他們才散開等語（見本院卷第65頁背面至第67頁背
    面）；證人即徐浩鐘之妻邱家玉於本院審理時證稱：案發當
    日，係劉方正先打給徐浩鐘，後來伊是先聽到敲門聲，徐浩
    鐘就下樓，伊看到時徐浩鐘就被人壓在汽車蓋上有4 、5 個
    人打徐浩鐘，當時看不清楚全部人的長相，但在場2 位被告
    劉方正、邱智仁都有出手等語（見本院卷第67頁背面至第69
    頁背面）；證人廖國進於本院審理時亦證稱：伊係徐浩鐘住
    在對面之鄰居，案發當日晚上10點多，伊聽見徐浩鐘樓下大
    小聲，有看到4 、5 個人在那邊，徐浩鐘還沒出來，伊從樓
    上下來，已經有4 個人在徐浩鐘門口打他一個人，把他壓在
    對面的轎車上打，因伊有中風，眼睛看不清楚，但伊要去看
    的時候邱智仁擋住伊，邱智仁說沒有伊的事，叫伊不要管，
    當時打徐浩鐘的4 個人有包括劉方正、邱智仁等語（見本院
    卷第62頁背面至第65頁背面）；證人邱智仁於本院審理中亦
    證述: 當時有看到劉方正與徐浩鐘互相有拉扯等情，上開證
    人證述情節，互核均一致，並與證人徐浩鐘於本院審理時結
    證稱：案發當日劉方正打電話給伊，劉方正帶人來伊家裡，
    伊一出來沒有講話，劉方正就動手了，4 、5 個人打伊一個
    ，伊只能抱頭閃躲，最後伊被打到外面的柏油路上，因為當
    時有汽車擋在後面，伊被打就一直靠到汽車那邊等節（見本
    院卷第57頁至第62頁背面）大致相符。
  2.再者，證人徐浩鐘因遭被告劉方正、邱智仁上開傷害行為受
    有頭部外傷合併腦震盪、臉部挫傷、胸部及背部挫傷、左肘
    挫傷之傷害，亦有屏東縣國仁醫院99年7 月6 日國乙字第壹
    陸肆捌壹伍號診斷證明書在卷可參（見屏東地檢99年度偵字
    第7339號卷第3 頁），堪認被告劉方正、邱智仁確有出手毆
    打證人徐浩鐘之傷害行為。
  (二)被告劉方正之辯護人為被告劉方正辯以：被告劉方正當時係
    正當防衛云云。惟按「正當防衛係對於現在不正之侵害防衛
    自己或他人之權利者而言，本案上訴人與某甲口角互毆彼此
    成傷，不能證明某甲先行侵害，自不得主張正當防衛」；「
    正當防衛必須對於現在不法之侵害始得為之，侵害業已過去
    ，即無正當防衛可言。至彼此互毆，又必以一方初無傷人之
    行為，因排除對方不法之侵害而加以還擊，始得以正當防衛
    論。故侵害已過去後之報復行為，與無從分別何方為不法侵
    害之互毆行為，均不得主張防衛權」（最高法院17年上字第
    686 號、30年上字第1040號判例意旨可資參照）。又衡之一
    般社會經驗，縱令一方先行出手，而還擊之一方，苟非單純
    對於現在不法之侵害為必要排除之反擊行為，因其本即有傷
    害之犯意存在，則對其互為攻擊之還擊行為，自無防衛權可
    言。本案衝突之源起乃被告劉方正前往證人徐浩鐘住處理論
    ，雙方因口角進而毆打，其整個歷程，被告劉方正、邱智仁
    與證人徐浩鐘雙方乃互相拉扯、毆打，若被告劉方正僅係出
    於防衛意思，自可於適當阻止證人徐浩鐘攻擊後，即脫離非
    其所能掌控之證人徐浩鐘住處前現場，而非滯留現場甚久，
    更將證人徐浩鐘打至汽車前車蓋上，足見被告劉方正之舉止
    遠遠偏離一般防衛者應有之作為，顯非基於防衛之意思，揆
    諸前揭說明，被告劉方正所為尚不合於正當防衛之要件，被
    告劉方正之辯護人主張被告劉方正係正當防衛云云，洵無足
    採。
  (三)選任辯護人復為被告劉方正辯以：證人廖國進於偵查中及本
    院審理中前後證述不一，證詞顯有瑕疵，而證人徐雲財、邱
    家玉係證人徐浩鐘之父親、配偶，所證亦係迴護之詞，均不
    可採等語，惟按供述證據本具有特殊性，與物證或文書證據
    具有客觀性及不變性不同；蓋人類對於事物之注意及觀察，
    有其能力上之限制，未必如攝影機或照相機般，對所發生或
    經歷的事實能機械式無誤地捕捉，亦未必能洞悉事實發生過
    程之每一細節及全貌；且常人對於過往事物之記憶，隨時日
    之間隔而漸趨模糊或失真，自難期其如錄影重播般地將過往
    事物之原貌完全呈現；此外，因個人教育程度、生活經驗、
    語言習慣之不同，其表達意思之能力與方式，亦易產生差異
    ；故供述證據每因個人觀察角度、記憶能力、表達能力、誠
    實意願、嚴謹程度及利害關係之不同，而有對相同事物異其
    供述之情形發生；因此，證人相互間之陳述前後不符，或因
    記憶淡忘、或事後迴護、或因其他事由所致，究竟何者可以
    採信，法院應本其自由心證斟酌何者與事實相符，以為取捨
    ，非謂一有不符或矛盾，即應認證人之證言均為不可採信（
    最高法院92年度台上字第4387號判決、90年度台上字第6078
    號判決要旨參照）。以本件情形而言，證人廖國進雖曾於偵
    查中證述當時看不清楚毆打證人徐浩鐘者為誰，然其於本院
    審理中亦證以:99 年7 月2 日夜間10時餘，徐浩鐘與人衝突
    的情形，伊有出來看，伊原本要睡覺了，聽見樓下有大小聲
    ，伊看是怎樣，有看到4 、5 個人在那邊，伊從樓上下來，
    已經4 個人在他家門口打徐浩鐘一個人，把他壓在車上打，
    伊無看清楚打徐浩鐘的人是誰，99年9 月15日偵查中檢察官
    問伊是誰打的，伊說中風，當時看不清楚，但是現在再第二
    次就清楚了，第一次伊看不清楚，但現在認出人了等語，是
    證人廖國進於偵查中或係因表達、陳述能力有限而未能完全
    陳述所身歷或目擊狀況之經過詳情，然其於本院審理中已能
    就其前所證述證言加以澄清，難以逕自為證人廖國進所述俱
    屬不實之論斷，是證人廖國進於本院所為上開證詞，亦無礙
    於被告劉方正等人確有為此部分傷害犯行之論斷。而證人徐
    雲財、邱家玉固均與證人徐浩鐘有親屬關係，然其等作證前
    均經本院告以得拒絕證言，如欲作證應具實陳述，否則將有
    偽證刑責，並經其等具結在案，有證人徐雲財、邱家玉之證
    人結文各1 份附卷可考，自有以具結擔保其等證詞可信性，
    而其等所證情節，經核與證人廖國進所證之情大致相符，業
    如前述，是尚難僅以其等與證人徐浩鐘有親屬關係即遽為其
    等所證不可採之論斷。
  (四)被告劉方正更辯以其右手骨折受傷，於衝突當下無法出手打
    人云云，衡情，縱係手部受傷，若尚未至殘廢程度，非無出
    手毆人之可能，況據證人徐雲財、邱家玉、廖國進、邱智仁
    上揭所述，被告劉方正均有出手予以毆打還擊，是此揭所辯
    ，亦屬無稽。
  (五)被告邱智仁則辯稱: 當日晚上其僅路過，見有衝突前往勸架
    拉開被告劉方正、證人徐浩鐘，並未加入毆打局勢云云，然
    依上開證人徐雲財、邱家玉、廖國進所證，被告邱智仁確有
    毆打證人徐浩鐘，被告邱智仁與被告劉方正、證人徐浩鐘係
    同村友人，證人廖國進與被告邱智仁曾為同事關係，為被告
    邱智仁所自承，是證人徐雲財、邱家玉、廖國進與被告邱智
    仁間無何怨隙可言，衡情，自無甘冒偽證刑責風險，虛構事
    實以設詞陷害被告邱智仁之可能，是證人徐雲財、邱家玉、
    廖國進所證應屬可採，被告邱智仁此部分所辯，顯係事後畏
    罪飾卸之詞，尚難採憑。
  (六)據上，被告劉方正、邱智仁傷害之犯行事證明確，其等所辯
    均不足採信，被告劉方正、邱智仁犯行均堪認定。
二、被告徐浩鐘部分：
  (一)訊據被告徐浩鐘矢口否認有何傷害犯行，並辯稱：劉方正、
    邱智仁等4 、5 人打伊一個，伊連還手機會都沒有，只能抱
    著頭一直閃躲，如果在閃躲時撞到劉方正等人也是自我防衛
    云云。惟查：
  1.證人邱智仁於本院審理中證述: 當時有看到劉方正與徐浩鐘
    互相有拉扯等情; 證人劉方正於本院審理中具結證稱：伊到
    徐浩鐘家門口，徐浩鐘走出來抓住伊的胸前，開始搥伊的背
    ，就一直推他等語（見本院卷第54頁至54頁背面），而被告
    徐浩鐘於遭證人劉方正與徐浩鐘等5 人毆打時予以反擊還手
    而毆打證人劉方正亦屬人情之常。
  2.又證人劉方正確因被告徐浩鐘之傷害行為而受有前胸挫傷瘀
    血、右上背部挫傷瘀血、頭疼之傷害，有臺灣省立屏東醫院
    99 年7月2 日屏醫甲診字第41號驗傷診斷書附卷可憑（見屏
    東地檢99年度偵字第7864號卷第5 頁），是堪認被告徐浩鐘
    確有出手毆打證人劉方正。
  (二)至被告徐浩鐘以其係正當防衛而為抗辯，「按彼此互毆，必
    以一方初無傷人之行為，因排除對方不法之侵害而加以反擊
    ，始得以正當防衛論。故侵害已過去後之報復行為，與無從
    分別何方為不法侵害之互毆行為，均不得主張正當防衛」（
    最高法院92年臺上字第2561號判決意旨可資參照）。查本件
    故係由證人劉方正主動前往被告徐浩鐘住處而引起雙方衝突
    ，然於衝突中，被告徐浩鐘係不甘被挨打，亦基於普通傷害
    之犯意出手毆打劉方正，雙方係呈互為拉扯扭打之互毆狀態
    ，無從分別何方為不法侵害，準此，被告徐浩鐘主張上開行
    為有正當防衛之適用，即無可採。
  (三)據上，被告徐浩鐘傷害之犯行事證明確，其所辯尚難採信，
    犯行堪以認定。
三、核被告劉方正、邱智仁、徐浩鐘等所為，均係犯刑法第277
    條第1 項傷害罪。被告劉方正、邱智仁間有犯意聯絡，行為
    分擔，應論以共同正犯。爰審酌被告劉方正、邱智仁、徐浩
    鐘等均未曾受有期徒刑以上刑之宣告，素行尚可，此有被告
    劉方正、邱智仁、徐浩鐘之臺灣高等法院被告前案紀錄表各
    1 份存卷可查，惟其等因細故發生爭執，不思理性解決，竟
    以暴力方式肢體相向，動機及所為俱屬可議，而被告劉方正
    與邱智仁等係主動到徐浩鐘家爭吵並毆打徐浩鐘，挑起本件
    衝突，益見劉方正有帶人至徐浩鐘家滋事之決意，顯見其惡
    性較為重大；被告邱智仁則係中途加入扭打戰局，惡性稍輕
    ；被告徐浩鐘出拳相向，所為亦屬非是，惟其非挑起衝突主
    因；及被告劉方正、邱智仁、徐浩鐘等犯罪之手段、所受之
    傷勢，暨被告劉方正、邱智仁、徐浩鐘均否認犯行，且皆未
    達成和解等一切情狀，分別量處如主文所示之刑，並均諭知
    易科罰金之折算標準，以示懲儆。
四、無罪部分：
  (一)公訴意旨另以：被告劉方正、邱智仁竟基於妨害自由之犯意
    聯絡，於民國99年7 月2 日夜間10時許，到屏東縣長治鄉○
    ○村○○路1 巷20號徐浩鐘住處前，共同將證人徐浩鐘強拉
    到對面，以此強暴方式使證人徐浩鐘行無義務之事，因認被
    告劉方正、邱智仁均犯刑法第304 條第1 項之強制罪嫌云云
    。
  (二)按「犯罪事實應依證據認定之，無證據不得認定其犯罪事實
    」，「不能證明被告犯罪者，應諭知無罪之判決」，刑事訴
    訟法第154 條第2 項、第301 條第1 項分別定有明文。又按
    告訴人之告訴，係以使被告受刑事訴追為目的，是其陳述是
    否與事實相符，仍應調查其他證據以資審認，必被害人所述
    被害情形無瑕疵可指，而就其他方面調查又與事實相符，則
    其供述未始不足據為判決之基礎（最高法院52年度臺上字第
    1300號、32年度上字第657號判例參照）
  (三)公訴意旨認被告劉方正、邱智仁涉犯上開犯行，無非係以：
    證人即告訴人徐浩鐘偵查中之指訴、證人徐雲財、邱家玉於
    偵查中證述為其主要之論據。訊據被告劉方正、邱智仁堅詞
    否認有何公訴意旨所指之強制犯行，被告劉方正辯稱：伊沒
    有將徐浩鐘強拉出門至對面，係徐浩鐘於衝突中自行至對面
    等語，被告邱智仁則辯以：伊僅勸架欲拉開劉方正、徐浩鐘
    ，並無強拉徐浩鐘出門等語。經查:
  1.證人廖國進於本院審理中證述: 99年7 月2 日夜間10時許，
    徐浩鐘與人衝突的情形，伊原本要睡覺了，聽見樓下有大小
    聲，伊先在二樓看出去，伊在二樓沒有注意聽他們在敲門、
    踢門的聲音，伊在二樓看時，他們人站在騎樓下，徐浩鐘還
    沒有出來，但是伊下來，就看到他們三、四個人把徐浩鐘壓
    在車上打等情。
  2.證人徐浩鐘於本院審理中證述: 伊家樓下大門，當天晚上有
    先鎖起來，伊家大門最外面是鋁門的紗窗門，裡面還有一個
    木門，就是有二道門，當天劉方正還沒來時，二道門都鎖起
    來，那天對方到伊家之後叫門，伊才開門，伊亦是走出來面
    對這些事情，伊出門被打時人站在門口前面而已，蹲著閃躲
    ，剛開始在騎樓被打一直閃躲，就一直被打到外面的柏油路
    上，最後到柏油路上是被他們打到柏油路上，對方連續打了
    三波，伊只能躲、縮，腳移動會不穩，伊一定會移動，劉方
    正站在伊的右前方，直接動手打伊，並沒有講說劉方正有拉
    伊等節。
  3.綜上，足認被告劉方正係先於證人徐浩鐘門外叫囂，後來係
    由證人徐浩鐘自行開啟門鎖出門，證人徐浩鐘係因遭被告劉
    方正、邱智仁毆打而一路閃躲至外面馬路上，自難認被告劉
    方正、邱智仁有對之實施強暴脅迫而使其行無義務之事，要
    與強制罪要件未合，尚難以之相繩。
  (四)此外，公訴人復未提出其他積極證據，資以證明被告劉方正
    、邱智仁確有構成此部分強制犯行之證據，自應為被告劉方
    正、邱智仁被訴此部分強制犯行無罪之諭知。
據上論斷，應依刑事訴訟法第299 條第1 項前段、第301 條第1
項，刑法第28條、第277 條第1 項、第41條第1 項前段，刑法施
行法第1 條之1 ，判決如主文。
本案經檢察官潘國威到庭執行職務
中    華    民    國   100    年    9     月     2    日
                  刑事第三庭    審判長法  官  張世賢
                                      法  官  許嘉仁
                                      法  官  蕭筠蓉
以上正本證明與原本無異。
如不服本判決應於收受判決後10日內向本院提出上訴書狀，並應
敘述具體理由；其未敘述上訴理由者，應於上訴期間屆滿後20日
內向本院補提理由書（均須按他造當事人之人數附繕本）「切勿
逕送上級法院」。
中    華    民    國  100     年    9     月    2     日
                                      書記官  張語恬
附錄本案論罪科刑法條全文：
中華民國刑法第277條
傷害人之身體或健康者，處 3 年以下有期徒刑、拘役或 1 千元
以下罰金。
犯前項之罪因而致人於死者，處無期徒刑或7 年以上有期徒刑；
致重傷者，處3 年以上10年以下有期徒刑。